臺灣臺北地方法院民事判決　九十一年度簡上字第一三六號
　　上　訴　人　　丙○○
　　訴訟代理人　　張永昌律師
　　複 代理 人　　王永春律師
　　被 上訴 人　　上海商業儲蓄銀行股份有限公司
　　法定代理人　　甲○○
　　訴訟代理人　　乙○○
右當事人間請求確認本票債權不存在事件，上訴人對於中華民國九十年十二月三日本
院台北簡易庭九十年度北簡字第七○五一號第一審判決提起上訴，本院判決如左：
    主  文
上訴駁回。
第二審訴訟費用由上訴人負擔。
    事      實
甲、上訴人方面：
一、聲明：
（一）原判決廢棄。
（二）確認本院九十年度票字第一四八八九號民事裁定，關於上訴人所簽發、發票日
      民國八十五年十一月三十日、票面金額新台幣（下同）七百萬元之本票債權不
      存在。
二、陳述：除與原審判決書所載相同者，茲予引用外，補稱：
（一）上訴人於九十年四月十九日收受本院九十年度票字第一四八八九號本票准許強
      制執行裁定「相對人於民國八十五年十一月三十日共同簽發之本票，內載憑票
      交付聲請人之新台幣柒佰萬元其中之新台幣陸佰柒拾參萬壹仟壹佰伍拾玖元及
      自民國八十九年十月三十日起至清償日止，按年利率百分之九點一七五計算之
      利息得為強制執行。聲請程序費由相對人負擔。」，上訴人爰於收受該裁定後
      二十日內向本院提起本件確認本票債權不存在之訴訟。
（二）被上訴人主張系爭本票上訴人係於八十五年十一月二十日與訴外人戴建東共同
      簽發，惟上訴人當時任職台南市西門國小教員，當天並未至被上訴人處簽發系
      爭本票，另系爭本票上上訴人印文亦非上訴人所有。又本件本票之借款契約，
      其中對保時間係於八十五年十一月十六日上午十時三十分，而當時上訴人正在
      台南市西門國小上課，而台北市與台南市交通往來需耗時半日，是上訴人絕不
      可能於上開時地至被上訴人處對保，而依該借款契約第九條規定，對保手續應
      由上訴人親自辦理，而上訴人既未至被上訴人處辦理對保手續，亦未留存授信
      印鑑卡簽章，該借款契約亦係偽造甚明。
（三）比對系爭本票上之簽名與上訴人所簽「千芳」二字筆跡顯然有多處不同，雖經
      法務部為簽名鑑定之結果，認為「特徵相符」，但仍不能證明為上訴人親手所
      寫。而被上訴人之所以持有上訴人身分證影本，係因被上訴人要求上訴人先傳
      真身分證，始允諾將對保資料交上訴人閱覽。
（四）系爭本票之發票日「八十五年十一月三十日」之記載係用印戳，而非發票人自
      簽，已有疑義，且發票日若如被上訴人所稱係對保時同時簽發，則發票日亦應
      為八十五年十一月十四日或八十五年十一月十六日，而附證之本票授權書亦僅
      授權被上訴人自行填載到期日及利率，並不及於發票日之填寫，是「八十五年
      十一月三十日」之戳印究誰所為？實關乎系爭本票效力存否。
（五）證人陳櫻芝之證言有諸多不合理之處，蓋：(一)被上訴人之借款契約為何日期地
      點僅註明「八十五年十一月十六日上午十時三十分於城中」，而未註明在「車
      上」？(二)上訴人於借款契約上所寫之姓名、地址及印文如此工整，亦不似在車
      上所為。(三)既係訴外人戴建東開車戴上訴人至城中分行對保，上訴人為何不下
      車對保？且對保時間匆忙，而不做徵信，似嫌草率。(四)訴外人即借款人戴建東
      及上訴人當時皆住在台南，何以捨近求遠於上班時間開車北上至被上訴人城東
      分行辦理借款手續？實有違常理。另證人戴建東已證述上訴人未至台北對保，
      與證人陳櫻芝證詞多有不符，陳櫻芝證詞之真實性，實足堪疑。
（六）上訴人係於台南市奧瑞岡美語補習班認識證人戴建東及訴外人周麗香，周麗香
      亦曾邀上訴人投資其與戴建東合夥之咖啡廳，若周麗香涉及本件事實，其取得
      上訴人之簽名及身分證影本，進而臨摹上訴人之簽名並非難事，而證人陳櫻芝
      為增加其貸款業績，有可能在未與上訴人實際對保之情形下，違反被上訴人作
      業規定辦理對保，則其證言是否可採，非無斟酌餘地。
三、證據：除援用原審之立證方法外，提出台灣省中小學及幼稚園教師進修卡正本一
    紙為證，另聲請傳訊證人戴建東、陳櫻芝，向台南市中門國小人事室函查八十五
    年十一月十六日上訴人上班時間，並聲請鑑定系爭本票上訴人簽名之真實性。
乙、被上訴人方面：
一、聲明：駁回上訴。
二、陳述：除與原審判決書所載相同者，茲予引用外，補稱：
（一）訴外人戴建東前邀同上訴人為連帶保證人向被上訴人借貸，並簽立借款契約，
      訴外人戴建東及上訴人並分別於八十五年十一月十四日及同年十一月十六日完
      成對保手續，二人並依借款契約書第六條規定共同簽發系爭本票交被上訴人收
      執作為借款之擔保（系爭本票之到期日係八十九年十月三十日，非如上訴人所
      稱到期日未載）。詎訴外人戴建東竟於八十九年十月三十日起即未依約繳納本
      息，被上訴人乃依約填載本票到期日「八十九年十月三十日」及利率「百分之
      九點一七五」，並檢具相關文件向本院聲請本票裁定准予強制執行。又上訴人
      所提出之台南市西門國小教職員簽到簿上上訴人之簽名與本件借款契約、本票
      上之簽字樣，以肉眼即可辨別係屬相同，復經法務部調查局為筆跡鑑定結果，
      經其「照相放大、特徵分析、歸納比對」後，認定系爭本票及借款契約上「丙
      ○○」之署押與上訴人當庭書寫之姓名、九十年四月二十日之親筆信函、教職
      員之簽到簿及教師進修卡上之「千芳」「丙○○」之署押其筆劃特徵相符，顯
      見系爭本票及借款契約上「丙○○」之字樣係上訴人之親筆簽名，上訴人否認
      ，實無理由。
（二）上訴人對保時，有提供身分證原本供核對之用，且留有身分證影本，上訴人自
      陳身分證並未遺失，且上訴人為高級知識份子，應不會隨意將身分證正本交予
      他人。上訴人前主張被上訴人所持有之身分證影本係其為取得系爭本票影本而
      傳真予被上訴人，復稱其係為投資訴外人周麗香與戴建東合夥之咖啡廳，致他
      人能取得其身分證影本，其先後說詞不一，足見其飾詞欲脫免本件票據責任。
      。
（三）證人戴建東於九十一年七月五日覆本院之函中，說明「本人對丙○○女士因作
      保造成之困擾深感抱憾，顯見其清楚知悉上訴人為其作保，嗣於出庭證述時對
      於上訴人是否為其連帶保證人、借款之洽辦手續等情稱其不清楚，其前後證述
      反覆不一，況本件保證之借款金額為七百萬元，常人必定慎重其事，證人證述
      亦不合情理，不足採信。
（四）本票上之發票日為八十五年十一月三十日，係因證人即借款人戴建東所填載額
      度動用申請書之日期即為八十五年十一月三十日，而被上訴人亦在該日核撥該
      筆款項。另被上訴人就證人戴建東名下所有不動產雖現正進行強制執行中，然
      現今仍未拍定，預定本年十二月二十五日進行特別變賣程序之減價拍賣，故上
      訴人應負之保證責任仍不受影響。
三、證據：除援用原審之立證方法外，另提出放款帳卡明細、額度動用申請書影本、
    台灣士林地方法院九十一年十一月十九日士院儀九十一執祥字第七四三四號公告
    影本各一份為證。
丙、本院依職權調閱本院九十年度票字第一四八八九號卷宗，並向台南市西門國小人
    事室調閱八十五年度十一月份簽到簿原本。
    理  由
一、上訴人起訴主張：被上訴人持有上訴人與證人戴建東共同簽發、發票日八十五年
    十一月三十日、票面金額七百萬元之本票一紙，向本院聲請就其中六百七十三萬
    一千一百五十九元及自八十九年十月三十日起至清償日止，按年息百分之九點一
    七五計算之利息准予強制執行，而經本院以九十年度票字第一四八八九號准許在
    案，惟上開本票非上訴人所簽發，上訴人亦未在證人戴建東向被上訴人借款七百
    萬元之借款契約上簽章同意為連帶保證人，是該本票及借款契約均係偽造，為此
    提起本訴請求確認系爭本票債權不存在。被上訴人則以：系爭本票確係上訴人與
    證人戴建東共同簽發，用以擔保戴建東向被上訴人借用之七百萬元借款債務，而
    戴建東於八十九年十月三十日起即未依約繳納本息，被上訴人遂聲請本票裁定准
    許強制執行，系爭本票債權自屬存在等語，資為抗辯。
二、上訴人主張被上訴人持有上訴人與證人戴建東共同簽發、發票日八十五年十一月
    三十日、票面金額七百萬元之本票一紙，向本院聲請准予強制執行，而經本院以
    九十年度票字第一四八八九號准許在案等情，業據其提出本票裁定影本一紙為證
    ，且為被上訴人所不爭執，並經本院調取本院九十年度票字第一四八八九號卷宗
    核閱無訛，堪信為真實。而上訴人對於系爭本票上其簽名之真實性既有所爭執，
    則本件所應審究者厥為：系爭本票是否由上訴人所簽發？經查：
（一）被上訴人主張訴外人戴建東邀同上訴人為連帶保證人向被上訴人借款七百萬元
      ，並簽立借款契約，二人並依借款契約書第六條規定共同簽發系爭本票交被上
      訴人收執作為借款之擔保等情，有其提出之借款契約影本、本票影本、額度動
      用申請書影本等件為證，而將系爭本票、借款契約上之上訴人簽名與上訴人之
      親筆簽名，用肉眼比對觀之，本極其相似，復經本院將系爭本票、借款契約原
      本連同上訴人親自書寫之九十年四月二十日信函、八十五年度教職員簽到簿、
      九十年九月十九日上訴人當庭所為之簽名二十次、八十五年教師進修卡等原本
      送法務部鑑定結果，認系爭本票及借款契約原本上之「丙○○」簽名與其餘送
      鑑文書之「丙○○」簽名筆劃特徵相符，有法務部調查局九十一年十月二十三
      日調科貳字第○九一○○七一五一八○號鑑定通知書一紙附卷可證，足認系爭
      本票、借款契約上之上訴人簽名確為真實，上訴人否認系爭本票、借款契約上
      之簽名為真正，已難遽信。
（二）又證人戴建東及上訴人分別於八十五年十一月十四日及同年十一月十六日完成
      對保手續等情，亦經證人負責承辦之被上訴人城中分行職員陳櫻芝證述：「戴
      某人來對保時，稱丙○○無法來，而十六日兩人一起來，之前戴建東稱要回台
      南，因我們分行外面無法停車，要求在分行外面對保，戴先生到銀行內帶我到
      隔壁大樓前的車內，我拿本票及契約給黃小姐簽名，我有核對其身分證並影印
      」等語明確（見本院九十一年五月二十四日準備程序筆錄），且庭呈對保時所
      留存上訴人身分證影本一紙為證，經本院核對與上訴人身分證原本相符，上訴
      人雖辯稱其因為取得系爭本票、借據對保資料曾將其身分證傳真予上訴人，另
      被上訴人或由他人處取得其身分證影本云云，然經本院當庭勘驗上訴人身分證
      傳真原本及被上訴人所留存之身分證影本，兩相比對結果，傳真原本上之身分
      證正面照片泛黑模糊無法辨識面貌，背面的職業欄部分被刪除，隱約有蓋章痕
      跡；被上訴人留存之身分證影片正面則照片清楚，職業欄無刪除痕跡，此見本
      院九十一年十一月十四日準備程序筆錄可明，是被上訴人留存之上訴人身分證
      影本自不可能係由上訴人傳真之身分證複印得來。又上訴人自承其身分證並無
      遺失或委託他人使用（見本院九十一年五月二十四日準備程序筆錄），對於被
      上訴人係由他人處取得該身分證影本又未能舉證以實其說，其所辯自不足採，
      益見上訴人確有親自於八十五年十一月十六日當天辦理對保，並於系爭本票及
      借款契約上簽名。又證人即借款人戴建東，雖證述並無與上訴人一同至被上訴
      人處對保，對於上訴人是否為其連帶保證人、是否有於系爭本票、借款契約上
      簽名等節，亦皆證述不知情，並稱其係授權訴外人周麗香代辦相關事宜，但細
      節其不明瞭，至於對保當時簽署何種文件亦已不復記憶等語。惟查：證人戴建
      東為本件借款之主債務人，且本件係因證人欲買房子始為貸款，業據證人證述
      在卷，其對本件借款事宜當知之甚詳，縱認其證稱授權訴外人周麗香代辦借款
      相關事宜等情為真，然證人係最後簽名於借款契約及本票上之人，對借款內容
      、連帶保證人等重要事項實無不知之理，其前揭證述顯與常情有違，已難遽信
      ；又連帶保證人須與主債務人連帶負擔債務，責任重大，況本件借款金額高達
      七百萬元，非有一定親誼關係之人當不會輕易為他人作保，是證人戴建東所為
      證詞，亦難免有偏頗之虞，不足採信。此外，承辦本件借款對保手續對證人陳
      櫻芝並無所謂業績歸屬問題，業據被上訴人訴訟代理人陳述明確，上訴人就證
      人陳櫻芝有因業績而對保不實一節又未能舉證證明，則上訴人欲以證人陳櫻芝
      之證言與證人戴建東所述不符、證人陳櫻芝為增加業績而未依程序對保等，認
      證人陳櫻芝所證不實，亦無足取。
（三）上訴人既於系爭本票上簽名為發票人，即須依票據上所載文義負票據上責任。
      系爭本票之授權書上所載「發票人等共同簽發右列本票交予貴行收執，茲授權
      貴行依契約書及相關申請約定之應清償日，自行填載到期日及利率，以利行使
      票據權利」，係因系爭本票係用以擔保證人戴建東向被上訴人之七百萬元借款
      債務，若借款人未能依約清償時，被上訴人始得執行本票上之權利，是本票上
      之到期日、利率於簽發本票時尚未能確定，未能填寫，故有上開授權之約定，
      但非謂發票日之填寫未為如上約定，即認發票日之填寫非出於上訴人之授權。
      且依證人陳櫻芝之證詞可知，系爭本票上發票日之記載係於證人戴建東對保（
      即八十五年十一月十四日）時即填載，則於上訴人簽發系爭本票時（即八十五
      年十一月十六日），本票上即有發票日八十五年十一月三十日之記載，上訴人
      對此記載無異議而簽名其上，自須依票據文義負責。上訴人若主張系爭本票發
      票日非其所明知，亦非其授權，對此應負舉證責任，惟上訴人未能舉證證明其
      簽發系爭本票時發票日未為填載，是其仍無法對系爭本票免責。
（四）上訴人復抗辯：八十五年十一月十六日當天，其係在台南市西門國小任教，不
      可能北上對保云云。然查，上訴人雖於該校簽到簿上八十五年十一月十六日處
      簽名，且該校亦回函上訴人八十五年十一月十六日依規定出席，此有台南市西
      門國小八十五學年度第一學期之簽到簿原本附於台南市西門國小九十一年六月
      三日九一平西人字第四三六號函可證，然八十五年十一月十六日為星期六，而
      該日之簽到簿僅分「上午簽到」、「上午簽退」二欄，且無簽到確切時間之記
      載，縱認上訴人於上下班時間（上午七時四十分、中午十二時）確有完成簽到
      手續，尚難排除上訴人於八十五年十一月十六日上午十時多至台北辦理對保之
      可能，故上開簽到簿、回函亦不足以為上訴人有利之認定。
（五）系爭本票既為上訴人簽名其上用以擔保證人戴建東之借款，而戴建東自八十五
      年十一月三十日起即未依約清償，被上訴人亦尚未透過強制執行證人戴建東之
      不動產而滿足其債權（六百七十三萬一千一百五十九元及自八十九年十月三十
      日起至清償日止按年息百分之九點一七五計算之利息），有放款帳卡、拍賣公
      告附卷可證，則系爭本票債權自係存在，上訴人應對系爭本票負責。另訴外人
      周麗香雖因本件借款事宜，曾與被上訴人聯繫，然最後借款及為連帶保證者為
      證人戴建東及上訴人，周麗香雖為放款帳卡上之連絡人，然對本件借款並無任
      何法律上責任，亦與上訴人所應負之責任無涉。上訴人空言周麗香恐涉此事，
      有臨摹上訴人簽名之可能云云，然未見其舉證以實其說，況與前述鑑定結果不
      符，是本院認並無傳訊周麗香之必要，附此敘明。
三、綜上，上訴人起訴確認系爭本票債權不存在，為無理由，不應准許，原審為上訴
    人敗訴之判決，於法並無不合。上訴意旨指摘原判決不當，求予廢棄改判，為無
    理由，應予駁回其上訴。
四、本件事證已臻明確，兩造其餘主張攻擊防禦方法及舉證，核與判決結果無影響，
    爰不一一論述，附此敘明。
五、據上論結，本件上訴為無理由，依民事訴訟法第四百三十六條之一第三項、第四
    百四十九條第一項、第七十八條，判決如主文。
中　　　華　　　民　　　國　　九十一　　年　　　十二　　月　　　二十　　日
　　　　　　　　　　　　　　　　　　　　民事第二庭審判長法官　丁蓓蓓
　　　　　　　　　　　　　　　　　　　　　　　　　　　　法官　吳燁山
                                                        法官  劉素如
右為正本係照原本作成
如對本判決上訴，須於判決送達後廿日內向本院提出上訴狀
中　　　華　　　民　　　國　　九十一　　年　　　十二　　月　　　二十　　日
　　　　　　　　　　　　　　　　　　　　　　　　　法院書記官　劉芳菊
